【裁判字號】    98,上訴,1031
【裁判日期】    980401
【裁判案由】    違反森林法
【裁判全文】
臺灣高等法院刑事判決                98年度上訴字第1031號
上  訴  人  臺灣板橋地方法院檢察署檢察官
被      告  乙○○
            甲○○
上列上訴人因被告等違反森林法案件，不服臺灣板橋地方法院97
年度訴字第4442號，中華民國98年1月9日第一審判決（起訴案號
：臺灣板橋地方法院檢察署97年度偵字第13713號），提起上訴
，本院判決如下：
    主  文
上訴駁回。
    理  由
一、公訴意旨略以：被告甲○○前於民國86年4 月2 日，向行政
    院農業委員會林務局新竹林區管理處（以下簡稱林務局新竹
    管理處）承租坐落臺北縣三峽鎮○○段大寮小段77之13地號
    之國有林地，約定造林使用，為依契約有保護森林義務之人
    ，竟與被告乙○○基於意圖為自己不法所有之犯意聯絡，未
    經許可採伐，擅自將所種植之青楓樹3棵贈與乙○○，由乙
    ○○於97年3月21日下午1時許，以圓鍬挖取之，並以新臺幣
    （下同）4千元之代價，僱用不知情之邱奕煥駕駛車牌號碼
    355-GY號大貨車載離，嗣於同日下午4時30分許，在臺北縣
    三峽鎮○○路84號前為警攔檢而查悉上情，因認被告二人涉
    犯森林法第52條第1項第2款、第6款依契約有保護森林義務
    之人，以搬運贓物使用車輛方式，竊取森林主副產物罪嫌云
    云。
二、按犯罪事實應依證據認定之，無證據不得認定犯罪事實。又
    不能證明被告犯罪者，應諭知無罪之判決，刑事訴訟法第15
    4條第2項、第301條第1項分別定有明文。而事實之認定，應
    憑證據，如未能發現相當證據，或證據不足以證明，自不能
    以推測或擬制之方法，以為裁判基礎。再認定不利於被告之
    事實，須依積極證據，苟積極證據不足為不利於被告事實之
    認定時，即應為有利於被告之認定，更不必有何有利之證據
    。而認定犯罪事實所憑之證據，雖不以直接證據為限，間接
    證據亦包括在內；然而無論直接或間接證據，其為訴訟上之
    證明，須於通常一般之人均不致有所懷疑，而得確信其為真
    實之程度者，始得據為有罪之認定，倘其證明尚未達到此一
    程度，而有合理之懷疑存在，致無從為有罪之確信時，即應
    為無罪之判決。且刑事訴訟法第一項規定：檢察官就被告犯
    罪事實，應負舉證責任，並指出證明之方法。因此，檢察官
    對於起訴之犯罪事實，應負提出證據及說服之實質舉證責任
    。倘其所提出之證據，不足為被告有罪之積極證明，或其指
    出證明之方法，無從說服法院以形成被告有罪之心證，基於
    無罪推定之原則，自應為被告無罪之諭知。
三、公訴人認被告二人涉犯森林法加重竊取森林主副產物罪嫌，
    係以證人即林務局新竹管理處技術士呂品之陳述及國有森林
    用地出租造林契約書等為其主要論據。訊據被告二人均堅詞
    否認有何加重竊取森林主副產物犯行，甲○○辯稱：伊承租
    國有林地造林，所種植林木為伊所有，因其中3顆青楓樹遮
    蔽陽光，乃將之致贈乙○○，要求乙○○移除，雖與規定有
    違，應不致構成竊盜犯罪等語，乙○○則辯稱：伊係經林木
    所有權人甲○○同意，搬取青楓樹，並無不法所有之意圖等
    語。
四、經查：
  (一)按被告以外之人於審判外之言詞或書面陳述，除法律有規定
    者外，不得作為證據，刑事訴訟法第159 條第1 項定有明文
    。被告以外之人於審判外之陳述，經當事人於審判程序同意
    作為證據，法院審酌該言詞陳述或書面陳述作成時之情況，
    認為適當者，得為證據，則為同法第159 條之5 第1 項所明
    定。證人邱奕煥、呂品及葉宗賦於司法警察調查時或偵查中
    具結向檢察官所為陳述，雖係被告以外之人於審判外之陳述
    ，惟被告二人於本院審理時同意作為證據使用，本院審酌彼
    等言詞陳述時之情況，認為適當，均應認有證據能力。
  (二)甲○○於86年4月2日向林務局新竹管理處承租坐落臺北縣三
    峽鎮○○段大寮小段77之13地號之國有林地，約定造林使用
    ，而於97年3月21日前某日，將所種植之青楓樹3顆贈與乙○
    ○，由乙○○於97年3月21日下午1時許，用圓鍬挖取後，以
    4000元之對價，僱用邱奕煥駕駛車牌號碼355-GY號大貨車載
    離之事實，業據被告二人於警詢時、檢察官及原審訊問中暨
    本院審理時坦承不諱，核與證人邱奕煥於警詢時證述之情節
    相符（見偵查卷第8、9頁），並經證人呂品於檢察官訊問時
    具結證述綦詳（見偵查卷第55、56頁）。此外，復有國有森
    林用地出租造林契約書（租地期間至96年10月31日）、空照
    圖1件、代保管條暨切結書各1件、採證照片10幀在卷足稽（
    見偵查卷第13至32頁），俱徵被告乙○○、甲○○此部分自
    白與事實相符。上開事實，應堪認定。
  (三)惟森林法第52條第1 項加重竊取森林主副產物罪，為刑法第
    320 條第1 項竊盜罪之特別規定，必行為人具備意圖為自己
    或第三人不法所有之主觀犯意，而竊取森林主、副產物，始
    足當之，至所謂不法所有之意圖，則係指欠缺適法權源，將
    財產移入自己或第三人實力支配，得為使用、收益或處分而
    言。被告甲○○承租國有林地造林，係以所有竹木為目的，
    於他人之土地有租賃權，於森林法適用上視為森林所有人，
    所種植林木於收取前自屬被告甲○○所有，僅其採收受有限
    制而已，此觀行政院農業委員會林務局（下稱林務局）新竹
    管理處97年11月24日竹政字第0972111055號函即明（見原審
    卷第23頁），被告乙○○經林木所有權人即被告甲○○之同
    意，挖取青楓樹3顆，主觀上當無不法所有之意圖可言。次
    以，被告甲○○與林務局新竹管理處簽定國有森林用地出租
    造林契約書，約定租地造林人應填具採運申請書等相關資料
    ，層報林務局核准，由該管林管處發給採運許可證後始得採
    伐（即森林法第45條第1項），其林木以立木材積分收，林
    務局為1%，租地造林人為99%，此為租地造林人採伐林木之
    限制，無礙租地造林人對所種植林木之所有權，倘租地造林
    人未經主管機關許可，自行採伐林產物，應依森林法第56條
    規定，處12萬元以上60萬元以下罰鍰，而擅自砍伐造林木情
    節重大者，負責出租之林務局新竹管理處並得終止租約，將
    地上物收歸國有，此觀為契約之一部分之國有林事業區出租
    造林地管理要點第三項第五款之規定即明（見偵查卷第25頁
    反面），然非謂行為人主觀上即必有竊盜之不法所有意圖。
    本件林木所有權人甲○○將所種植之青楓樹致贈乙○○，尚
    難以甲○○未經主管機關許可，逕認其主觀上有不法所有之
    意圖。
五、原審以檢察官之舉證，仍有合理之懷疑存在，尚未達於通常
    一般之人均不致有所懷疑，而得確信其為真實之程度，無從
    形成被告有罪之確信，因而為被告無罪之諭知，經核尚無違
    誤。檢察官上訴意旨略以：(一)本件就被告甲○○所承租之系
    爭林地上所種植之樹林所有權之歸屬，雖經林務局新竹管理
    處函稱：「樹木於種植後收取前所有權應屬承租人所有。」
    云云，然同一函文中就國有林地出租後之林產物分收率、採
    伐程序均有特別說明，自難以上揭函文，率認該青楓樹之所
    有權係歸甲○○所有。況證人即林務局新竹管理處烏來工作
    站主任葉宗賦於偵查中亦證稱：就林木所有權，林務局有百
    分之一等語，原審不採上揭證人之證言，亦未說明不採納之
    理由，其認事用法尚有未洽。(二)本件被告等所挖取之青楓樹
    市價每棵3萬元，被告乙○○甚且花費4千元之代價雇工載運
    ，顯非價值低微之物，又甲○○既允諾乙○○挖取該青楓樹
    ，其與乙○○共同竊盜之犯意，應堪認定云云，指摘原判決
    不當。惟認定不利於被告之事實，須依積極證據，苟積極證
    據不足為不利於被告事實之認定時，即應為有利於被告之認
    定，更不必有何有利之證據。查被告甲○○承租國有林地造
    林，係以所有竹木為目的，於他人之土地有租賃權，於森林
    法適用上視為森林所有人，此觀森林法第4條之規定即明，
    而依甲○○與林務局新竹管理處所簽定國有森林用地出租造
    林契約書，甲○○固須填具採運申請書等相關資料，層報林
    務局核准，由該管林管處發給採運許可證後始得採伐，但此
    僅為甲○○採伐林木之限制，尚難以此即謂甲○○非該林木
    之所有權人。至契約內約定其林木以立木材積分收，林務局
    為1%，租地造林人為99%，此係指林務局新竹管理處就該林
    產物採收時有1%之分收率而已，亦非謂其於採收前具有1%之
    所有權，證人葉宗賦於偵查中所證：就林木所有權，林務局
    有1%云云，應係指採收時之分收率而言，非謂其於採收前為
    所有權人，上訴意旨尚有誤會。又甲○○就所植青楓樹既有
    所有權，則其將之贈與乙○○，由乙○○以圓鍬挖取之，不
    論該樹之價值如何，彼二人均難認有何不法所有之意圖。檢
    察官未察，猶執陳見，提起上訴，不能認為有理由，應予駁
    回。
六、至被告甲○○未經主管機關許可，自行採伐林產物，是否應
    依森林法第56條規定，處12萬元以上60萬元以下罰鍰；而其
    擅自砍伐造林木是否情節重大，負責出租之林務局新竹管理
    處是否終止租約，將地上物收歸國有，此乃另一回事，附此
    敘明。
據上論斷，應依刑事訴訟法第三百六十八條，判決如主文。
本案經檢察官張啟彬到庭執行職務。
中    華    民    國    98    年    4     月    1     日
                刑事第十八庭審判長法  官  徐昌錦
                                  法  官  周政達
                                  法  官  陳健順
以上正本證明與原本無異。
檢察官如不服本判決應於收受送達後10日內向本院提出上訴書狀
，其未敘述上訴之理由者並得於提起上訴後10日內向本院補提理
由書（均須按他造當事人之人數附繕本）「切勿逕送上級法院」
。
                                  書記官  王韻雅
中    華    民    國    98    年    4     月    1     日


司法院資訊處製作；財團法人民間司法改革基金會備份。
